【裁判字號】    97,交聲,1268
【裁判日期】    980331
【裁判案由】    聲明異議
【裁判全文】
臺灣臺南地方法院交通事件裁定        97年度交聲字第1268號
移送機關    交通部公路總局嘉義區監理所臺南監理站
受處分人    甲○○
上列受處分人因違反道路交通管理處罰條例案件，對於交通部公
路總局嘉義區監理所臺南監理站民國97年11月27日所為之裁決處
分（處分案號：嘉監南字第裁74-M00000000號），聲明異議，本
院裁定如下：
    主  文
原處分關於罰鍰新臺幣陸仟元部分撤銷。
其餘異議駁回。
    理  由
一、原處分意旨略以：受處分人即異議人甲○○（下稱異議人）
    未領有駕駛執照，於民國97年11月7日17時15分許，駕駛車
    牌號碼H2Y-913號重型機車，在臺南縣永康市○○○街167號
    處，與被害人鍾尚霖所騎乘之腳踏車發生擦撞，鍾尚霖因而
    受有臉、頭皮、頸及左小腿挫傷，異議人未對鍾尚霖採取必
    要救護措施及依規定處置而逃逸，經臺南縣警察局永康分局
    警員掣單舉發，嗣經移送機關即交通部公路總局嘉義區監理
    所臺南監理站依道路交通管理處罰條例第62條第3項、第4項
    前段、第21條第1項第1款、第67條第3項等規定，裁處異議
    人罰鍰12000元，吊銷駕駛執照，1年內禁考。
二、異議意旨略以：案發時伊有下車查看，該鍾姓國中生並無明
    顯外傷，且肇事主因係該國中生左轉時未作左轉手勢，當時
    因異議人之兒子臉部流血，異議人始未保持現場，而急速將
    兒子送往醫院診治，故對此提出異議，請求撤銷原處分等語
    。
三、按駕駛人未領有駕駛執照駕駛機器腳踏車者，處新臺幣6000
    元以上12000元以下；又汽車駕駛人駕駛汽車肇事致人受傷
    或死亡者，應即採取救護措施及依規定處置，並通知警察機
    關處理，不得任意移動肇事汽車及現場痕跡證據，違反者處
    3,000元以上9,000元以下罰鍰；前項駕駛人肇事致人受傷而
    逃逸者，吊銷其駕駛執照，1年內不得考領駕駛執照，道路
    交通管理處罰條例處罰條例第21條第1項第1款、第62條第3
    項、第4項前段、第67條第3項分別定有明文。又按發生道路
    交通事故，駕駛人或肇事人應先為下列處置：一、事故地點
    在車道或路肩者，應在適當距離處豎立車輛故障標誌或其他
    明顯警告設施，事故現場排除後應即撤除。二、有受傷者，
    應迅予救護，並儘速通知消防機關。三、發生火災者，應迅
    予撲救，防止災情擴大，並儘速通知消防機關。四、不得任
    意移動肇事車輛及現場痕跡證據。但無人傷亡且車輛尚能行
    駛，或有人受傷且當事人均同意移置車輛時，應先標繪車輛
    位置及現場痕跡證據後，將車輛移置不妨礙交通之處所。
    五、通知警察機關。但無人受傷或死亡且當事人當場自行和
    解者，不在此限。道路交通事故處理辦法第3條定有明文。
    是汽車駕駛人，駕駛汽車肇事致人受傷或死亡者，即負有(1)
    應即採取救護措施及依規定處置。(2)通知警察機關處理。(3)
    不得任意移動肇事汽車及現場痕跡證據之義務，如該汽車駕
    駛人有違背上述任一義務者，即可處3000元以上9000元以下
    罰鍰。
四、經查：
（一）異議人未領有駕駛執照，於民國97年11月7日17時15分許
      ，駕駛車牌號碼H2Y-913號重型機車，在臺南縣永康市○
      ○○街167號處，與被害人鍾尚霖所騎乘之腳踏車發生擦
      撞，鍾尚霖因而受有臉、頭皮、頸及左小腿挫傷等情，為
      異議人所不爭，且有臺南縣永康分局之道路交通事故現場
      圖1紙、道路交通事故調查報告表(一)、(二)一份、新樓醫院
      出具之診斷證明書（見警卷第21頁），道路交通事故照片
      14幀（同上卷第25頁至第31頁）可稽，堪認屬實。
（二）又證人鍾尚霖證稱：我非常確定H2Y-913號重機車是與我
      碰撞之車輛，肇事者沒有下車，未對我作救護動作，也沒
      有將我送醫，沒有報案，現場有目擊者記下車牌號碼等語
      明確（同上卷第10頁、第11頁），且異議人於偵訊時亦坦
      承不諱（見臺灣臺南地方法院檢察署97年度核交字第5566
      號卷第9頁），是異議人未對傷者即時救護，且任意移動
      肇事汽車及未保持現場痕跡之違規行為，實屬明確。
五、惟按行政罰法第26條規定：「一行為同時觸犯刑事法律及違
    反行政法上義務規定者，依刑事法律處罰之。但其行為應處
    以其他種類行政罰或得沒入之物而未經法院宣告沒收者，亦
    得裁處之。前項行為如經不起訴處分或為無罪、免訴、不受
    理、不付審理之裁判確定者，得依違反行政法上義務規定裁
    處之。」，此即所謂一事不二罰之原則。究其立法目的，係
    因一行為同時觸犯刑事法律及違反行政法上義務規定時，由
    於刑罰與行政罰同屬對不法行為之制裁，而刑罰之懲罰作用
    較強，故依刑事法律處罰，即足資警惕時，實無一事二罰再
    處行政罰之必要，且刑事法律處罰，由法院依法定程序為之
    ，較符正當法律秩序，應予優先適用，職此，因同時觸犯刑
    事法律及違反行政法上義務規定之行為，行政機關得否科以
    與刑罰相類之行政罰處罰，端視該行為之刑事訴追或審判程
    序終局結果而定，在刑事訴追、審判程序尚未終局確定前，
    行政機關自不得逕予裁罰。至於罰鍰以外之沒入或其他種類
    行政罰，因兼具維護公共秩序作用，為達行政目的，行政機
    關仍得併予裁處，此其他種類行政罰，係指違反行政法上義
    務應受「裁罰性」之「不利處分」，依行政罰法第2條規定
    ，剝奪或消滅資格、權利之吊銷證照處分，自均屬之。依前
    揭說明，異議人既因同一「駕駛車輛肇事致人受傷而逃逸」
    行為同時觸犯刑事法律及違反行政法上義務，並經臺灣臺南
    地方法院檢察署偵查中，有上開卷宗影本在卷可佐，基於「
    一事不二罰」行政罰原則，在刑事審判程序尚未終局確定前
    ，行政機關自不得逕予裁罰，應待刑事程序終結後，就罰鍰
    部分再為判斷應否依行政規定裁處（故就罰鍰部分本院並未
    諭知不罰，應待刑事確定後由行政機關再行判斷）。從而，
    原處分機關逕以異議人駕駛汽車肇事致人受傷而逃逸，處罰
    鍰6000元，尚有未合。至吊銷駕駛執照及禁考部分，乃裁罰
    性之不利處分，為維護交通安全，加強救護，減少被害人之
    死傷，促使駕駛人於肇事後，能對被害人即時救護，故依行
    政罰法第26條第1項但書之規定，仍得裁處之。
六、綜上，原處分認定異議人肇事逃逸之違規事實而裁決處分「
    罰鍰新臺幣6000元」部分，於法不合，自非適法，應予撤銷
    。另關於吊銷駕駛執照、禁考及處罰未領駕照而駕駛部分，
    於法並無不合，異議人此部分異議，即無理由，應予駁回，
    爰依道路交通管理處罰條例第62條第4項前段規定，裁定如
    主文第2項所示。
據上論斷，應依道路交通管理處罰條例第87條第2項、道路交通
案件處理辦法第19條、第20條前段，裁定如主文。
中    華    民    國    98    年    3     月    31    日
                  交通法庭   法  官  廖建彥
以上正本證明與原本無異。
如不服本裁定應於送達後5日內向本院提出抗告狀（應附繕本）
。
                             書記官  吳揆滿
中    華    民    國    98    年    3    月    31     日


司法院資訊處製作；財團法人民間司法改革基金會備份。
